ACORDAO-COMPLETO-2526350

ACÓRDÃO 1144/2022 ATA 19/2022 - PLENÁRIO

Vistos, relatados e discutidos estes autos que versam sobre representação, com pedido de medida cautelar, a respeito de possíveis irregularidades ocorridas na condução do Pregão Presencial 18/2021, promovido pela Prefeitura Municipal de Iguaí/BA,
ACORDAM os Ministros do Tribunal de Contas da União, reunidos em sessão Plenária, ante as razões expostas pelo relator, em:
9.1. conhecer da presente representação, uma vez que foram satisfeitos os requisitos de admissibilidade previstos nos arts. 235 e 237, inciso VII, do RITCU c/c o art. 113, § 1º, da Lei 8.666/1993 e o art. 103, § 1º, da Resolução TCU 259/2014;
9.2. quanto ao mérito, considerá-la procedente;
9.3. aplicar à sra. Edineide Lousado de Almeida de Oliveira (XXX.972.875-XX) a multa prevista no art. 58, inciso II, da Lei 8.443/1992, no valor de R$ 7.000,00 (sete mil reais) , fixando-lhe o prazo de 15 (quinze) dias, a contar da notificação, para que comprove, perante o Tribunal (art. 214, inciso III, alínea "a", do RITCU) , o recolhimento da dívida ao Tesouro Nacional, atualizada monetariamente desde a data do presente acórdão até a do efetivo recolhimento, se for paga após o vencimento, na forma da legislação em vigor;
9.4. autorizar, desde logo, nos termos do art. 28, inciso II, da Lei 8.443/1992, a cobrança judicial da dívida caso não atendida a notificação;
9.5. dar ciência à Prefeitura Municipal de Iguaí/BA, nos termos do art. 9º, inciso I, da Resolução TCU 315/2020, de que a exigência de apresentação antecipada, na fase de credenciamento, de documento para fins de comprovação da regularidade trabalhista do licitante, em redundância com o já previsto para a fase de habilitação, conforme preceituam os arts. 27, inciso IV, e 29, inciso V, da Lei 8.666/1993, antes da fase de apresentação das propostas de preços e de habilitação, restringe a competitividade dos certames licitatórios, em afronta ao disposto no art. 37, inciso XXI, da Constituição Federal e no art. 3º, caput, § 1º, da Lei 8.666/1993, além de contrariar a jurisprudência deste Tribunal;
9.6. dar ciência do presente acórdão à representante, aos responsáveis e à Prefeitura Municipal de Iguaí/BA; e 
9.7. arquivar os presentes autos, nos termos do art. 169, inciso II, do RITCU.

Representação acerca de possíveis irregularidades na condução de pregão cujo objeto foi a aquisição de gêneros alimentícios para merenda escolar.

Prefeitura Municipal de Iguaí/BA

3. Representante: Alfredo Agle Santana Baracat Habib Eireli (26.130.780/0001-88)

13.1. Ministros presentes: Ana Arraes (Presidente), Benjamin Zymler (Relator), Augusto Nardes, Aroldo Cedraz, Jorge Oliveira e Antonio Anastasia.
13.2. Ministro-Substituto convocado: Augusto Sherman Cavalcanti.
13.3. Ministro-Substituto presente: André Luís de Carvalho.

BENJAMIN ZYMLER

Transcreve-se abaixo, com alguns ajustes de forma, a instrução lavrada no âmbito da Secretaria de Controle Externo da Educação, da Cultura e do Desporto (SecexEducação) , que constitui a peça 38 destes autos:
"INTRODUÇÃO
1.	Cuidam os autos de representação, com pedido de cautelar, em face da Prefeitura Municipal de Iguaí/BA, a respeito de possível fraude e direcionamento ocorridos no Pregão Presencial 18/2021 (peça 1, p. 33-50) , realizado dia 3/3/2021, cujo objeto foi a aquisição de gêneros alimentícios perecíveis para compor o cardápio da merenda escolar, visando atender aos alunos da Rede Municipal de Ensino, Programa Todos pela Alfabetização (Topa) , Educação de Jovens e Adultos (EJA) e Mais Educação, com previsão de consumo até 30/12/2021 (peça 1, p. 33) .
HISTÓRICO
2.	O Pregão Presencial 18/2021 ocorreu dia 3/3/2021 (peça 1, p. 33-50 e 64-65) .
3.	Preliminarmente, no tocante ao exame de admissibilidade, verificou-se que a documentação encaminhada pela empresa Alfredo Agle Santana Baracat Habib Eireli deveria ser conhecida como representação, por preencher os requisitos de admissibilidade previstos nos arts. 235 e 237, inciso VII, do Regimento Interno/TCU c/c o art. 113, § 1º, da Lei 8.666/1993 e o art. 103, § 1º, da Resolução TCU 259/2014 (parágrafos 6 a 9 da instrução de peça 5) . 
4.	E, quanto ao exame sumário, verificou-se que a representação tratava de fatos com considerável risco, alta materialidade e relevância, com necessidade de atuação direta do Tribunal no caso concreto, devendo-se autorizar o prosseguimento de sua apuração, nos termos do art. 106, § 4º, inciso I, da Resolução TCU 259/2014 (parágrafos 10 a 14 da instrução de peça 5) .
5.	Com relação aos fatos noticiados pela representante, a unidade técnica, em sua instrução inicial, trouxe uma síntese sobre eles, conforme reproduzido a seguir (parágrafos 15 a 19 da peça 5) :
'15. De acordo com a representante, o edital do Pregão Presencial 18/2021 contém cláusulas ilegais que restringiram o caráter competitivo do certame realizado dia 3/3/2021 (peça 1, p. 2) :
a) Item 21.1 c/c 21.3 do Edital - exigem apresentação de amostras, sob pena de desclassificação (itens impugnados pela representante e deferidos pela pregoeira) ;
b) Item 30.6 - exigência de certidões no credenciamento: 1. Cadastro Nacional de Empresas Inidôneas e Suspensas; 2. Cadastro Nacional de Condenações Cíveis por Ato de Improbidade Administrativa; 3. Certidão Negativa de Infrações Trabalhistas emitida pelo Ministério do Trabalho e Emprego; 4. Declaração de Desimpedimento de Licitar e Contratar;
c) Item 30.7 - exigência de Certidão de Infrações Trabalhistas do Ministério do Trabalho e Emprego e Declaração de Desimpedimento para Licitar e Contratar.
16. Alega que, apesar de ter entregado uma série de certidões e declarações, foi descredenciada por não ter apresentado a Certidão Negativa de Infrações Trabalhistas, o que, segundo ela, contraria a jurisprudência deste Tribunal de Contas, conforme Acórdãos 434/2010-2ªCâmara, 5.611/2009-2ª Câmara, 1.544/2008-1ª Câmara e 697/2006-Plenário (peça 1, p. 3) .
17. Por fim, a representante anexou aos autos cópias de editais, atas de licitação, extratos de contratos e publicações feitas no Diário Oficial do Município de Iguaí/BA relacionados a outras licitações realizadas pela municipalidade (peça 1, p. 66 a 90) , com o intuito de demonstrar a existência de conluio entre as três empresas que participaram do Pregão Presencial 18/2021: ML Comércio Varejista de Mercadorias Eireli (CNPJ 17.338.290/0001-80) , vencedora do Lote 1 do Pregão Presencial 18/2021; TDS Comércio de Alimentos Ltda. (CNPJ 21.828.601/0001-67) ; e Mais Produtos e Comércio de Gêneros Alimentícios Eireli (CNPJ 34.774.371/0001-42) , todas sediadas Município de Ibicaraí (peça 1, p. 4) .
18. De acordo com relato da representante, tais empresas compareceram ao Pregão Presencial 18/2021 e ao Pregão Presencial 2/2021, cujo objeto foi o fornecimento de material de limpeza para a Prefeitura Municipal de Floresta Azul/BA, no mesmo carro e apresentaram lances para um mesmo lote. 
19. No caso do Pregão Presencial 18/2021, objeto desta representação, cotaram preço somente para o lote 1 da licitação, o que foi omitido na ata lavrada pela pregoeira (peça 1, p. 4-6 e p. 82-83) . Adicionalmente, alega que tais empresas cotaram o preço unitário do item 25 do Lote 1 - Goiaba Balde 3,8 kg de forma bastante similar, em valores abaixo de R$ 7,00, muito inferiores, segundo a inicial, ao preço de fábrica e aproximadamente 800% menor que o preço cotado pela representante, no valor de R$ 58,56.'
6.	No que diz respeito ao pedido da representante, a unidade técnica, em sua instrução inicial, também, enumerou a sua solicitação, conforme reproduzido a seguir (parágrafo 20 da peça 5) :
'20. Ao final, solicita que a representação seja considerada procedente, para no mérito (peça 1, p. 14) :	
a) determinar medida cautelar para suspensão do processo licitatório relacionado ao Pregão Presencial 18/2021; 
b) solicitar à Prefeitura Municipal de Iguaí/BA cópia de todo o processo licitatório relacionado ao Pregão Presencial 18/2021; 
c) declarar nulos os itens atacados;
d) determinar a republicação do edital no sítio oficial da prefeitura, escoimado dos vícios apontados, reabrindo-se o prazo inicialmente previsto, conforme art. 21, § 4º, da Lei 8.666/1993;
e) responsabilizar os envolvidos, inclusive o parecerista jurídico, conforme precedentes deste Tribunal; e 
f) abrir investigação sobre os crimes de conluio, crimes e contravenções contra a economia popular, contra a ordem tributária, econômica e contra as relações de consumo.'
7.	Após o exame técnico procedido na instrução inicial da unidade técnica (peça 5) , constatou-se que, embora a representante tenha trazido elementos relacionados à existência de cláusulas irregulares no Edital do Pregão Presencial 18/2021, faltavam informações para a formação de juízo de valor acerca da concessão da pleiteada medida cautelar, como cópia integral do processo administrativo relacionado ao citado pregão, detalhes sobre os preços ofertados pelos licitantes para cada um dos itens e lotes do pregão, informações sobre a sessão de julgamento realizada, sobre o estágio atual da licitação e contratação, sobre o plano de retorno às aulas do município, forma de distribuição dos alimentos objeto do pregão e sobre o eventual posicionamento da Prefeitura de Iguaí/BA e dos vencedores do pregão acerca das impugnações apresentadas pela representante (parágrafos 15 a 33 da peça 5) .
8.	Diante, pois, dessa conclusão, a unidade técnica sugeriu que fosse promovida a oitiva prévia da Prefeitura Municipal de Iguaí/BA para que se manifestasse sobre os fatos apontados na representação, encaminhando os seguintes esclarecimentos e documentos (parágrafo 38 da peça 5) : 
a) análise sobre cada uma das irregularidades mencionadas pela representante; 
b) situação atual da licitação ou da decorrente contratação; 
c) cópia integral do Processo Administrativo 52/2021 e do Pregão Presencial 18/2021, e dos comprovantes de contratação e de pagamentos, caso existentes; 
d) existência de eventual ato de ofício do próprio município no sentido de sanar as irregularidades relatadas nesta representação; e 
e) informações sobre o plano de retorno às aulas do município, detalhando se a merenda objeto do pregão seria destinada às escolas, para sua regular oferta aos alunos, ou se seria distribuída em forma de kits, conforme previsão da Lei 13.987/2020 e da Resolução FNDE 2/2020. 
9.	A SecexEducação propôs, ainda, a oitiva das empresas declaradas vencedoras (ML Comércio Ltda., Laura dos Santos Vaz e Sidinei Brito Magalhães Eireli) para, querendo, apresentarem manifestação sobre os fatos apontados (parágrafo 38 da peça 5) . 
10. Por meio de despacho datado de 26/3/2021, o relator acolheu a proposta de encaminhamento da unidade técnica (peça 7) . 
11. A Prefeitura Municipal de Iguaí/BA apresentou os esclarecimentos insertos às peças 19 e 20. Já as empresas ML Comércio Varejista de Mercadorias Eireli e Laura dos Santos Vaz ofereceram as manifestações acostadas às peças 13 e 14, respectivamente. A empresa Sidinei Brito Magalhães Eireli não se pronunciou. 
12. Diante disso, em nova instrução (peça 22) , a unidade técnica asseverou que reputou como ilegal e restritiva à competitividade a exigência de apresentação, ainda na fase de credenciamento, da Certidão Negativa de Infrações Trabalhistas emitida pelo Ministério do Trabalho e Emprego, a título de comprovação de condição para participação. Tal exigência, segundo a unidade técnica, além de não constar da seção XIV do edital ('Condições de Participação na Licitação' - subitens 14.1 a 14.5) , caracterizou a apresentação antecipada à fase de habilitação de documento não arrolado nos arts. 27 a 31 da Lei 8.666/1993.
13. Em relação à alegação de conluio por parte de três empresas na cotação do preço do item 25 do lote I (goiabada balde de 3,8 Kg) , o qual estaria abaixo do preço de mercado, a unidade técnica não vislumbrou o cometimento de nenhuma irregularidade, seja por parte do licitante, ao apresentar proposta estabelecendo, para determinado item, um preço unitário bem abaixo do preço estimado, seja por parte da pregoeira, ao aceitar a proposta (parágrafos 40 a 49 da instrução de peça 22) . 
14. Ademais, não foi possível, para a SecexEducação, extrair nenhum indício significativo a respeito de um possível conluio entre as três empresas mencionadas pela representante (parágrafos 40 a 49 da instrução de peça 22) . 
15. No que tange ao requerimento de medida cautelar, a unidade técnica propôs que tal medida não deveria ser acolhida, por não estar presente nos autos o requisito do periculum in mora. Ademais, demonstrou-se a existência do periculum in mora ao reverso, capaz de trazer prejuízos ainda maiores à administração ou ao interesse público, caso fosse concedida a referida cautelar (parágrafos 56.1 a 56.5 da instrução de peça 22) .
16. Ante o exposto, a unidade técnica propôs que fosse realizada a audiência do sr. Ronaldo Moitinho dos Santos, prefeito municipal desde 1º/1/2021, por ter adjudicado e homologado o Pregão Presencial 18/2021 e da sra. Edineide Lousado de Almeida de Oliveira, pregoeira, por ter subscrito o edital e conduzido o certame, nos termos sugeridos no parágrafo 60, alínea 'c', e do Anexo I (matriz de responsabilização) da instrução técnica inserta à peça 22. 
17. Por meio de despacho datado de 14/6/2021 (peça 26) , o relator determinou a realização da audiência dos responsáveis, nos termos da instrução acima citada.
18. Assim, por meio dos Ofícios 31.420, 31.421, 31.422 e 31.423/2021-TCU/Seproc, todos datados de 15/6/2021, foram realizadas as audiências da sra. Edineide Lousado de Almeida de Oliveira, pregoeira, e do sr. Ronaldo Moitinho dos Santos, prefeito municipal, respectivamente (peças 28 a 31) .
19. Por sua vez, esses ofícios foram devidamente recebidos em seus destinos na data de 1/7/2021, conforme comprovam os avisos de recebimento (AR) correspondentes (peças 32 a 35) . 
EXAME TÉCNICO
20. Em resposta às audiências promovidas por esta secretaria, somente o sr. Ronaldo Moitinho dos Santos, prefeito municipal, apresentou razões de justificativa (peça 36) quanto às irregularidades mencionadas nos ofícios discriminados no item 18. 
21. A sra. Edineide Lousado de Almeida de Oliveira, pregoeira, tomou ciência dos aludidos ofícios, conforme documentos constantes das peças 33 e 34, enviados a dois endereços distintos, sendo o primeiro fornecido pela Receita Federal e o segundo, seu endereço profissional, mas não apresentou razões de justificativa quanto às irregularidades verificadas. 
22. Transcorrido o prazo regimental fixado e mantendo-se inerte a aludida responsável, impõe-se que seja considerada revel, dando-se prosseguimento ao processo, de acordo com o art. 12, § 3º, da Lei 8.443/1992.	
23. No presente exame, mesmo as razões de justificativas não sendo apresentadas, considerando o princípio da verdade real que rege esta Corte, procurou-se buscar, na defesa apresentada pelo outro responsável, alegações que aproveitassem à parte revel.
Razões de justificativa do sr. Ronaldo Moitinho dos Santos, prefeito municipal
24. O exame das razões de justificativa apresentadas pelo sr. Ronaldo Moitinho dos Santos (peça 36) , prefeito municipal de Iguaí/BA, mandato 2021-2024 (peça 19, p. 6-11) , foi analisado em face das irregularidades devidamente identificadas na instrução precedente (peça 22) .
25. Dentre os fatos apresentados pela empresa Alfredo Agle Santana Baracat Habib Eireli, restou comprovada a existência de cláusulas que restringem o caráter competitivo do certame licitatório, uma vez que a representante fora descredenciada por não apresentar certidão negativa de infrações trabalhistas.
26. O sr. Ronaldo Moitinho dos Santos foi chamado à audiência por ter adjudicado e homologado o Pregão Presencial 018/2021 (peça 20, p. 454-455) , em que foi exigido, no subitem 30.6, alínea 'c', do edital correspondente, ainda na fase de credenciamento, a apresentação de Certidão Negativa de Infrações Trabalhistas emitida pelo Ministério do Trabalho e Emprego, a título de confirmação de condição para participação em procedimento licitatório, o que não estava previsto no referido edital (seção XIV, subitens 14.1 a 14.5) . Isso caracterizou a apresentação antecipada à fase de habilitação de documento não arrolado nos arts. 27 a 31 da Lei 8.666/93, cuja necessidade, para fins de comprovação da regularidade trabalhista do licitante, já seria suprida naquela fase pela Certidão Negativa de Débitos Trabalhistas perante a Justiça do Trabalho (CNDT) , o que motivou a exclusão da representante antes da fase de apresentação da proposta de preços e habilitação, restringindo, dessa forma, a competitividade do certame licitatório, em atenção ao disposto no art. 37, inciso XXI, da Constituição Federal e no art. 3º, caput, § 1º, da Lei 8.666/1993, além de contrariar a jurisprudência deste Tribunal (Acórdão 724/2021-TCU-Plenário, da relatoria do ministro Bruno Dantas; Acórdão 2913/2014-TCU-Plenário, da relatoria do ministro Weder de Oliveira; Acórdão 5611/2009-TCU-Segunda Câmara, da relatoria do ministro-substituto André de Carvalho; e Acórdão 2882/2008-TCU-Plenário, da relatoria do ministro Ubiratan Aguiar) .
27. A esse respeito, o prefeito do Município de Iguaí/BA posicionou-se da seguinte forma (peça 36, p. 1-5) :
a)	primeiramente, informou que, ao contrário do afirmado pela representante, tinha plena ciência da necessidade de apresentação da certidão negativa de infrações trabalhistas emitidas pelo Ministério do Trabalho e Emprego, tendo em vista ser esta uma condição de participação no processo licitatório em discussão;
b)	acrescentou que não houve qualquer impugnação por parte da representante no que tange à decisão declarando a ausência de condição de sua participação, e que, inexistindo qualquer impugnação sobre a disposição contida no subitem 30.6 do edital, vislumbra-se que a representante, no momento do certame, concordou com todos os termos contidos no edital, assim como anuiu com a decisão que declarou que ela não preenchia as condições da licitação, afastando-se, assim, a arguição de qualquer ilegalidade. Por essa razão, declara que a representação deve ser julgada improcedente; 
c)	quanto à sua responsabilidade, alegou que não se pode imputar responsabilidade ao prefeito, pois ele somente homologou o resultado final, assinando, posteriormente, o contrato decorrente do pregão, pautando-se pelos pareceres técnicos e jurídicos contidos nos autos administrativos. Destacou, ainda, que o Pregão Presencial 18/2021 não teve nenhuma impugnação, seja do edital, da fase de credenciamento, da habilitação, ou do resultado final, transcorrendo sem nenhum apontamento de ilegalidade por participantes do certame;
d)	vislumbrou que, no caso em tela, a suposta irregularidade aventada deve ser enquadrada como um vício oculto, nos termos da jurisprudência do TCU, devendo-se afastar a sua responsabilidade, assim como eventual aplicação de multa, uma vez que, ao receber todo o processo, analisando que não houve impugnação, e que o pregão transcorreu sem nenhuma intercorrência, além da existência dos pareceres técnicos atestando a legalidade do certame, entendeu que não haveria motivo para não homologar o resultado final; 
e)	reiterou que a análise da sua responsabilidade deve ser feita sob a ótica do homem médio e não do controlador ou especialista em licitações, uma vez não possui formação jurídica, tampouco na área contábil ou administrativa, possuindo graduação em biologia, conforme excerto a seguir (peça 36, p. 8) :
'o homem médio, ao ter acesso a um processo administrativo, no qual não há nenhuma impugnação, há pareceres técnicos do setor jurídico e licitatório da prefeitura, assim como a apresentação de toda a documentação por cinco concorrentes, tendo somente um concorrente não apresentado, julga que está tudo em conformidade com a legislação de regência, inexistindo qualquer motivo para não homologar o feito.'
f) 	no mérito, acrescentou que a empresa Alfredo Agle Santana Baracat Habib Eireli fora desclassificada por não atender ao subitem 30.6, "c", do edital licitatório, condição de participação do certame;
g)	quanto à legalidade da cláusula editalícia, inicialmente, fez uma distinção entre as exigências de credenciamento ou habilitação com a cláusula 30.6 do edital licitatório PP-018/2021, visto que tal cláusula se referia à condição de participação na licitação. Deste modo, argumentou que, segundo entendimento sedimentado na nossa doutrina, 'as condições de participação materiais relacionam-se com a possibilidade de o sujeito ingressar na disputa. Pode-se indicar, sem cunho de exaustividade, as seguintes: a) admissibilidade de participação de consórcios; b) vedação de participação de sujeito em diversos consórcios; c) incompatibilidade entre a situação subjetiva do sujeito e o certame (art. 9º) ; e d) ausência de punição impeditiva de participação em licitação (JUSTEN FILHO, 2008, p. 374-376.) '. (Grifos do defendente) ;
h)	nesse sentido, reproduziu trecho de uma decisão do TRF-2, relacionada ao tema: 'Inicialmente, cabe ressaltar que a cláusula acima materializa uma condição para participação no certame, a qual não se confunde com os requisitos de habilitação previstos no ato convocatório. Tal distinção se faz necessária, pois os requisitos para habilitação estão taxativamente listados nos arts. 27 a 31 da Lei nº 8.666/1993, ao passo que as condições (formais ou materiais) de participação podem estar descritas na lei (a exemplo da prévia necessidade de credenciamento para participantes de pregão) ou no edital. Sendo assim, nota-se que não há previsão exaustiva de condições para participação na licitação, podendo a Administração Pública fazer as exigências que entender cabíveis levando em consideração o objeto do contrato'. (TRF-2, 013897020084025101 0001389-70.2008.4.02.5101, Relator: RICARDO PERLINGEIRO, Data de Julgamento: 20/03/2012, 5ª TURMA ESPECIALIZADA, Data de Publicação: 29/03/2012) ;
i)	alegou que a cláusula 30.6 consistiu em uma condição de participação, que visa resguardar a municipalidade, afastando-a de celebrar contratos com empresas que tenham condenações por ato de improbidade administrativa, empresas que constem no cadastro nacional de empresas inidôneas e suspensas, e empresas que possuem débitos decorrentes de infrações trabalhistas;
j)	em consequência, aduziu que aceitar a participação de licitantes que não atenderam ao item feriria o princípio da isonomia e da vinculação do instrumento convocatório, tendo em vista que todos os demais participantes atenderam ao exigido; e
k)	pelo exposto, pleiteou que: i) seja arquivada a representação por ausência de condição da ação, uma vez que a representante não impugnou o edital e a decisão que afirmou que ela não preenchia a condição de participação da licitação; ii) caso o pedido acima não seja acatado, não seja responsabilizado, tendo em vista que somente homologou a licitação, e o vício apontado se mostra como oculto, isentando-o de qualquer responsabilização nos termos da jurisprudência do TCU; iii) caso o pedido acima não seja acatado, seja julgada improcedente a representação, tendo em vista a inexistência de nenhuma ilegalidade no edital do Pregão Presencial 18/2021. 
28. Por último, com relação ao Ofícios 31.420 e 31.421-TCU/Seproc (peças 28 e 29) , todos datados de 15/6/2021, frisa-se que, não houve, até o momento, qualquer manifestação da parte da sra. Edineide Lousado de Almeida de Oliveira, pregoeira do pregão presencial 18/2021, conforme itens 21 a 23.
Nossa Análise:
29. Passaremos, a seguir, à análise das razões de justificativa do prefeito municipal de Iguaí/BA, considerando, na medida do possível, na defesa apresentada por este responsável, alegações que aproveitem à parte revel.
30. Preliminarmente, verificou-se que a documentação encaminhada pela empresa Alfredo Agle Santana Baracat Habib Eireli deveria ser conhecida como representação, por preencher os requisitos de admissibilidade previstos nos arts. 235 e 237, inciso VII, do Regimento Interno/TCU, c/c o art. 113, § 1º, da Lei 8.666/1993 e o art. 103, § 1º, da Resolução TCU 259/2014 (parágrafos 6 a 9 da instrução de peça 5) .
31. Enfatiza-se que o art. 113, § 1º, da Lei 8.666/1993 garante a qualquer licitante, contratado ou pessoa física ou jurídica o direito de representar ao Tribunal de Contas ou aos órgãos integrantes do sistema de controle interno contra irregularidades na aplicação desta Lei. 
32. No tocante à irregularidade trazida à baila, ressalta-se que a instrução anterior já a analisou pormenorizadamente nos parágrafos 17 a 39 da instrução de peça 22, constatando que a exigência estabelecia no subitem 30.6, alínea 'c', do edital do Pregão Presencial 18/2021, de apresentação, ainda na fase de credenciamento, da Certidão Negativa de Infrações Trabalhistas emitida pelo Ministério do Trabalho e Emprego, a título de comprovação de condição para participação em procedimento licitatório que não estava prevista no referido edital (seção XIV, subitens 14.1 a 14.5) , foi ilegal e restringiu a competitividade do certame licitatório, em afronta ao termos do art. 3º, § 1º, da Lei 8.666/1993, em face da apresentação antecipada à fase de habilitação de documento não arrolado nos arts. 27 a 31 da Lei 8.666/1993, cuja necessidade para fins de comprovação da regularidade trabalhista do licitante, já seria suprida naquela fase pela Certidão Negativa de Débitos Trabalhistas perante a Justiça do Trabalho, denominada CNDT. 
33. A esse respeito, destaca-se o seguinte excerto (peça 22, p. 13-14) , verbis:
'30. Percebe-se, assim, que foi exigida anteriormente à fase de habilitação, a título de condição para participação de licitação, uma Certidão Negativa de Infrações Trabalhistas emitida pelo Ministério do Trabalho e Emprego, sendo que já existia, na fase de habilitação, para fins de comprovação da regularidade fiscal e trabalhista do licitante, a exigência de Certidão Negativa de Débitos Trabalhistas perante a Justiça do Trabalho, denominada (CNDT) .
31.  Assim sendo, entendemos que, por ocasião da habilitação do licitante, caso a sua proposta de preços fosse escolhida, a Certidão Negativa de Débitos Trabalhistas (CNDT) , emitida pela Justiça do Trabalho, seria suficiente para atestar a sua regularidade trabalhista.
32.  Sobre esse tema, esta Corte de Contas tem se manifestado ao longo dos anos em casos similares em que, a título de condição de participação em certame licitatório, são exigidos antecipadamente à fase de habilitação, documentos que não estão previstos em nenhum dos arts. 27, 28, 29, 30 e 31 da Lei 8.666/1993, para fins de comprovação de habilitação jurídica, regularidade fiscal e trabalhista, qualificação técnica e qualificação econômico-financeira, respectivamente, ou que poderiam ser perfeitamente supridos pelos documentos já exigidos nessa fase, conforme se depreende da jurisprudência disposta a seguir:
'97. Já no que se refere à exigência do capital integralizado, as alegações não devem ser acatadas, visto que é ilegal exigir, como condição para participação na licitação, demonstração de capital integralizado mínimo. Tal exigência representa restrição à competitividade e extrapola o comando legal contido no art. 31, §§ 2º e 3º, da Lei 8.666/1993, que prevê tão somente a comprovação de capital mínimo como alternativa para a qualificação econômico-financeira dos licitantes. Nesse sentido os Acórdão 1944/2015-TCU-Plenário, Rel. Min. Augusto Sherman; 2.365/2017-TCU-Plenário, Rel. Min. Aroldo Cedraz; 5.372/2012-TCU-2a Câmara, Rel. Min. Aroldo Cedraz; e 1.842/2013-TCU-Plenário, Min. Ana Arraes.' Acórdão 724/2021-TCU-Plenário, Min. Bruno Dantas.
'Abstenha-se de estabelecer condições de participação em certames licitatórios anteriores à fase de habilitação e não previstas na Lei 8.666/1993, a exemplo da prestação da garantia de que trata o art. 31, inciso III, antes de iniciada a fase de habilitação, devendo processar e julgar a licitação com observância dos procedimentos previstos no art. 43 da Lei 8.666/1993, e nos princípios estatuídos no inciso XXI do art. 37 da Constituição Federal e no art. 3.º da mencionada lei.' Acórdão 2882/2008-TCU-Plenário, Min. Ubiratan Aguiar.
'A Administração não pode fazer exigências que frustrem o caráter competitivo do certame. Deve garantir ampla participação na disputa licitatória, com o maior número possível de concorrentes, desde que qualificados técnica e economicamente, para garantir o cumprimento das obrigações'. Acórdão 402/2008-TCU-Plenário, Min. Guilherme Palmeira.
'Para favorecer a competitividade e a obtenção do menor preço, as exigências para participação em licitação não devem passar do mínimo necessário para assegurar a normalidade na execução do futuro contrato, em termos de situação jurídica, qualificação técnica, capacidade econômica e regularidade fiscal.' Acórdão 1699/2007-TCU-Plenário, Min. Marcos Vinicius Vilaça.
'Abstenha-se de estabelecer condições de participação em certames licitatórios anteriores à fase de habilitação e não previstas na Lei 8.666/1993, a exemplo da prestação da garantia de que trata o art. 31, inciso III, da Lei 8.666/1993 antes de iniciada a fase de habilitação, devendo processar e julgar a licitação com observância dos procedimentos previstos no art. 43 da Lei  8.666/1993 e nos princípios estatuídos no inciso XXI do art. 37 da CF e no art. 3.º da Lei 8.666/1993.' Acórdão 808/2003-TCU-Plenário, Min. Benjamin Zymler.
33. Além desse entendimento sobre a exigência de documentação anteriormente à fase de habilitação, este Tribunal também possui várias decisões contra a exigência da mencionada Certidão Negativa de Infrações Trabalhistas emitida pelo Ministério do Trabalho e Emprego, propriamente dita, conforme exemplificado a seguir:
'Não há amparo legal para exigir dos licitantes a apresentação de certidão negativa de infrações trabalhistas.' Acórdão 2913/2014-TCU-Plenário, Min. Weder de Oliveira.
9.2. determinar, com fundamento no art. 43, inciso I, da Lei nº 8.443, de 16 de julho de 1992, c/c art. 250, inciso II, do Regimento Interno do TCU, ao Instituto Nacional de Pesquisas da Amazônia que: 9.2.1. se abstenha de incluir na elaboração dos futuros editais de licitação cláusulas de caráter restritivo, em atenção ao disposto no art. 37, inciso XXI, da Constituição Federal, no art. 3º, caput, § 1º, inciso I, da Lei nº 8.666, de 21 de junho de 1993, e no art. 5º do Decreto nº 5.450, de 31 de maio de 2005;  (...) 9.2.2.1. apresentação de Certidão Negativa de Débito Salarial, de Certidão Negativa de Infrações Trabalhistas e de prova de regularidade junto ao Sindicato Laboral (...) ;' Acórdão 5611/2009-TCU-Segunda Câmara, Min. André de Carvalho. 
34.	 Cumpre destacar, ainda, que a referida Certidão Negativa de Infrações Trabalhistas emitida pelo Ministério do Trabalho e Emprego, exigida no item 30.6, alínea 'c', do Edital PP 018/2021, para ser apresentada na fase de credenciamento do licitante, também foi exigida na fase de apresentação de proposta de preços, a ser apresentada juntamente como o envelope A, nos termos do disposto no item 30.7 do referido edital: '30.7. No julgamento da proposta, a (s) empresa (s) licitantes deverá fazer constar dentro do envelope A, cópia da Certidão de infrações trabalhistas do Ministério do Trabalho e Emprego, assim como declaração de desimpedimento de licitar e contratar, conforme consta modelo neste edital'.
35.	 Assim, é curioso constatar que a empresa representante tenha sido impedida de participar do certame licitatório por não ter apresentado a Certidão Negativa de Infrações Trabalhistas emitida pelo Ministério do Trabalho e Emprego ainda na fase de credenciamento, sendo que a referida empresa apresentou essa mesma certidão requerida no item 30.6, alínea 'c', do edital na fase de apresentação de propostas, dentro do envelope A (item 30.7) , conforme restou demonstrado na sua proposta de preços, que chegou a ser aberta e anexada aos autos do Processo Administrativo 052/2021 (peça 20, p. 280) .'
34. Em relação à responsabilidade do sr. Ronaldo Moitinho dos Santos, o prefeito alega que somente homologou o resultado final, assinando, posteriormente, o contrato decorrente do pregão, pautando-se pelos pareceres técnicos e jurídicos contidos nos autos administrativos. Destacou, ainda, que o Pregão Presencial 18/2021 não teve nenhuma impugnação, seja do edital, da fase de credenciamento, de habilitação, ou do resultado, transcorrendo sem nenhum apontamento de ilegalidade por participantes do certame.
35. A esse respeito, sabe-se que, via de regra, exigências para habilitação são inerentes à etapa de planejamento da contratação, razão pela qual as irregularidades consubstanciadas nessa fase têm o condão de malograr o escrutínio do gestor responsável pela homologação do certame, sobretudo quando ratificadas por pareceres técnicos e jurídicos favoráveis e/ou sem restrições.
36. Impugnações ao edital geralmente corroboram para evidenciar deficiências do instrumento e isso acaba sendo um agravante para a responsabilização, o que não foi o caso. Entretanto, a ausência de impugnações quanto aos pontos aqui examinados não elide a irregularidade. É possível que as empresas participantes, inclusive a representante, não tenham impugnado o edital por imaginarem que os mencionados itens não representariam óbice à sua participação.
37. Por outro lado, o fato de ter agido com respaldo em pareceres técnicos ou jurídicos não exime o gestor de ser responsabilizado pela prática de ato irregular, uma vez que a ele cabe, em última instância, decidir sobre a conveniência e oportunidade de efetivar o procedimento administrativo (Acórdão 1984/2014-TCU-Plenário, Rel. Min. José Múcio; e 2.904/2014-Plenário, Rel. Min. Marcos Bemquerer) .
38. Outrossim, em regra, pareceres técnicos e jurídicos não vinculam os gestores, os quais têm obrigação de analisar a correção do conteúdo desses documentos. O fato de o administrador seguir pareceres técnicos e jurídicos não o torna imune à responsabilização pelo TCU (Acórdão 1001/2015-TCU-Plenário, Rel. Min. Benjamin Zymler; 2.693/2008-Plenário, Rel. Min. Valmir Campelo; e 1.736/2010-Plenário, Rel. Min. Walton Alencar) .
39. Ainda nessa linha, ressalta-se que o administrador público, ao seguir orientação de pareceres técnicos e jurídicos, deve verificar se o posicionamento externado está devidamente fundamentado, se defende tese aceitável e se está alicerçado em lição de doutrina ou de jurisprudência, sob pena de responder perante o TCU pela prática de atos irregulares (Acórdão 2706/2009-TCU-Plenário, Rel. Min. Walton Alencar) .
40. Por fim, a existência de pareceres técnicos ou jurídicos somente afasta a responsabilidade do gestor quando a matéria for extremamente técnica e de difícil detecção pelo responsável (Acórdão 1738/2017-TCU-Primeira Câmara, Rel. Min. Bruno Dantas; e 6.414/2018-Primeira Câmara, Rel. Min. Weder de Oliveira) . 
41. No caso em apreço, como já dito, não se tratava de questões profundamente técnicas, mas sim de jurisprudência e normativos pertinentes à licitação pública. Resta analisar se o caso em tela se caracteriza como de difícil detecção pelo responsável.
42. A jurisprudência predominante deste Tribunal esclarece que a autoridade homologadora é responsável solidariamente pelos vícios identificados nos procedimentos licitatórios, exceto se forem vícios ocultos, dificilmente perceptíveis. A homologação se caracteriza como um ato de controle praticado pela autoridade competente sobre todos os atos praticados na respectiva licitação. Esse controle não pode ser tido como meramente formal ou chancelatório, mas antes como um ato de fiscalização (Acórdão 1018/2015-TCU-Plenário, Relator Min. Vital do Rêgo; Acórdão 4843/2017-TCU-Primeira Câmara, Relator Min. José Mucio Monteiro; e Acórdão 505/2021-TCU-Plenário, Relator Marcos Bemquerer. 
43. Por outro lado, no exame de outros casos concretos, há julgados deste Tribunal onde prevalece que a responsabilidade da autoridade que homologa a licitação se atém à verificação do cumprimento das macroetapas que compõem o procedimento, de fatos isolados materialmente relevantes e de questões denunciadas como irregulares que tenham chegado ao seu conhecimento, não sendo exigível que a fiscalização a seu cargo abranja todos os dados contidos no procedimento licitatório (Acórdão 3178/2016-TCU-Plenário, Relatora Min. Ana Arraes) . 
44. Nesse mesmo sentido, o Acórdão 1401/2014-TCU-Segunda Câmara, Relator Min. José Jorge, enuncia que, embora a autoridade revestida do poder de homologar tenha a obrigação de rever e corroborar os atos do procedimento licitatório, tal controle, por razões de praticidade, não ocorre em nível minucioso que a permita saber detalhadamente todas as ocorrências de um procedimento complexo, como é o caso de licitação na modalidade concorrência. Nessa hipótese, para a responsabilização da autoridade superior, há a necessidade de demonstrar que ela agiu de má-fé, teve consciência da suposta ilicitude, e ser razoável exigir-lhe conduta diversa da homologação do certame.
45. No caso em tela, mesmo restando patente que a Administração deve abster-se de estabelecer condições de participação de caráter restritivo em certames licitatórios, anteriormente à fase de habilitação, que contrariem a própria Lei 8.666/1993, a exemplo da exigência da mencionada Certidão Negativa de Infrações Trabalhistas emitida pelo Ministério do Trabalho e Emprego, é razoável reconhecer que o sr. Ronaldo Moitinho dos Santos encontra-se amparado em duas excludentes de culpabilidade: potencial desconhecimento da ilicitude e inexigibilidade de conduta diversa.
46. Conforme já apontado na instrução anterior (peça 22) , a temática em discussão envolve uma distinção que costuma passar despercebida. De fato, os chamados requisitos de habilitação (Lei 8.666/93, art. 27) se constituem apenas em uma das categorias de condições de participação que constam do ato convocatório de uma licitação. Deste modo, existem outras exigências contempladas no edital que não se enquadram no conceito de requisitos de habilitação, que são denominadas de condições de participação em sentido estrito. 
47. Ficou demonstrado que o edital do Pregão Presencial 18/2021 utilizou-se da fase do credenciamento para promover o exame das condições para participação da licitação, nos termos do que dispôs o subitem 30.6 ('30.6. Não poderão participar do certame as licitantes com registros impeditivos nos seguintes cadastros, e que deverão ser apresentados pela empresa junto ao Credenciamento: a) Cadastro Nacional de Empresas Inidôneas e Suspensas da empresa; b) Cadastro Nacional de Condenações Cíveis por ato de improbidade administrativa da empresa; 	c) Certidão Negativa de Infrações Trabalhistas emitida pelo Ministério do Trabalho e Emprego da empresa; d) Declaração de desimpedimento de licitar e contratar, conforme consta modelo neste edital') .
48. Vê-se, portanto, que, na seção XIV (Condições de Participação na Licitação) do edital em referência, foram estipuladas as condições para participação na licitação, enquanto nos subitens 30.6 e 30.7 da seção XXX (Disposições Gerais) , seria checado, nos cadastros pertinentes e na declaração emitida pela licitante, a confirmação do cumprimento dessas exigências (a - Cadastro Nacional de Empresas Inidôneas e Suspensas da empresa; b - Cadastro Nacional de Condenações Cíveis por ato de improbidade administrativa da empresa; e (...) d) Declaração de desimpedimento de licitar e contratar, conforme consta modelo neste edital) . 
49. Desta feita, para se verificar se a empresa era realmente idônea e não havia sido impedida de licitar ou contratar com a administração pública federal, estadual ou municipal, e/ou suspensa de contratar temporariamente com a administração local, o próprio licitante deveria extrair daqueles cadastros indicados as certidões negativas competentes e apresentá-las por ocasião do seu credenciamento, visto tratar-se de um pregão presencial.
50. Percebe-se, assim, que foi exigida anteriormente à fase de habilitação, a título de condição para participação de licitação, uma Certidão Negativa de Infrações Trabalhistas emitida pelo Ministério do Trabalho e Emprego, sendo que já existia na fase de habilitação, para fins de comprovação da regularidade fiscal e trabalhista do licitante, a exigência de Certidão Negativa de Débitos Trabalhistas perante a Justiça do Trabalho, denominada (CNDT) .
51. O prefeito alega que, ao receber todo o processo, analisando que não houve impugnação, e que o pregão transcorreu sem nenhuma intercorrência, além da existência dos pareceres técnicos atestando a legalidade do certame, entendeu que não haveria motivo para não homologar o resultado da licitação. Nesse ponto, transcreve-se a defesa a seguir (peça 36, p. 7-8) :
'A análise da sua responsabilidade deve ser feita sob a ótica do homem médio e não do controlador ou especialista em licitações. 
O homem médio ao ter acesso a um processo administrativo, no qual não há nenhuma impugnação, há pareceres técnicos do setor jurídico e licitatório da prefeitura, assim como a apresentação de toda a documentação por cinco concorrentes, tendo somente um concorrente não apresentado, julga que está tudo em conformidade com a legislação de regência, inexistindo qualquer motivo para não homologar o feito.
Como um biólogo, sem ter nenhum apontamento de irregularidade no curso do pregão, poderia entender que somente um documento exigido levaria a restrição da competitividade do pregão? Ainda mais sendo o documento em questão uma certidão negativa de infração trabalhista junto ao Ministério do Trabalho, o que demonstra a busca por empresas probas e sem nenhuma infração administrativa? 
Não há como responsabilizar o gestor por tal ato, enquadrando-se o vício apontado como oculto, nos termos da jurisprudência do Tribunal de Contas da União.'
52. Pelo exame de todo o processo, e considerando as circunstâncias que cercavam o prefeito municipal de Iguaí/BA na homologação do pregão presencial em apreço, é razoável reconhecer a boa-fé do gestor, assumindo que ele não tinha consciência da ilicitude do ato que praticara e que não lhe era exigível conduta diversa daquela que adotara. 
53. Sem embargo, o fato de haver parecer jurídico que não indicou tais itens como passíveis de restringir a competitividade do certame deve ser levado em consideração para atenuar eventual penalização, ainda que sem o condão de eximir a responsabilidade dos atos.
54. Cumpre salientar que a responsabilização de agentes sujeitos à atuação controladora do Tribunal de Contas da União depende da efetiva participação (comissiva ou omissiva) desse agente na consumação de dada irregularidade e, também, da comprovação de que teria agido com culpa (dolo ou culpa em sentido estrito) (Acórdão 1205/2009-TCU-Plenário, Rel. Min. Benjamin Zymler) . 
55. Recentemente, com a alteração da Lei de Introdução às Normas do Direito Brasileiro (Lei 4.657/1942) , o entendimento é de que, para fins do exercício do poder sancionatório do TCU, erro grosseiro é o que decorreu de grave inobservância do dever de cuidado, isto é, que foi praticado com culpa grave (Acórdão 1689/2019-TCU-Plenário, Rel. Min. Augusto Nardes; 2.391/2018-Plenário, Rel. Min. Benjamin Zymler) .
56. Ademais, considera-se que a responsabilização no âmbito do TCU não exige a configuração de dolo, bastando que o agente tenha agido com culpa grave (Acórdão 1620/2019-TCU-Plenário, Rel. Min. Bruno Dantas) .
57. No quadro em comento, entende-se que a conduta do sr. Ronaldo Moitinho dos Santos, no que se refere à homologação do pregão, embora irregular e tendo restringido a competitividade do certame, não possui culpabilidade suficiente para ensejar aplicação de multa, razão pela qual merecem ser parcialmente acolhidas suas razões de justificativa.
Razões de justificativa da Sra. Edineide Lousado de Almeida de Oliveira, pregoeira
58. Consoante dito anteriormente (itens 21-23) , transcorrido o prazo regimental fixado, a sra. Edineide Lousado de Almeida de Oliveira não apresentou razões de justificativa, devendo ser considerada revel, com o prosseguimento do processo, de acordo com o art. 12, § 3º, da Lei 8.443/1992.
59. Assim, a responsabilização de Edineide Lousado de Almeida de Oliveira deve seguir na mesma linha daquela pertinente ao sr. Ronaldo Moitinho dos Santos, que também respondeu pela irregularidade ora em apreço, conforme itens 24 a 57.
60. A sra. Edineide Lousado de Almeida de Oliveira, pregoeira da Prefeitura Municipal de Iguaí/BA, foi chamada à audiência por ter subscrito o edital do Pregão Presencial 18/2021 (peça 20, p. 40-52) , e processado o referido certame (peça 20, p. 452-453) , em que foi exigido, no subitem 30.6, alínea 'c', do edital, ainda na fase de credenciamento, a apresentação de Certidão Negativa de Infrações Trabalhistas emitida pelo Ministério do Trabalho e Emprego, a título de confirmação de condição para participação em procedimento licitatório, que não estava prevista no referido edital (seção XIV, itens 14.1 a 14.5) . Isso caracterizou a apresentação antecipada à fase de habilitação de documento não arrolado nos arts. 27 a 31 da Lei 8.666/1993, cuja necessidade para fins de comprovação da regularidade trabalhista do licitante já seria suprida naquela fase pela Certidão Negativa de Débitos Trabalhistas perante a Justiça do Trabalho (CNDT) , o que motivou a exclusão da empresa representante antes da fase de apresentação da proposta de preços e habilitação, restringindo, dessa forma, a competitividade do certame licitatório, em atenção ao disposto no art. 37, inciso XXI, da Constituição Federal e no art. 3º, caput, § 1º, da Lei 8.666/1993, além de contrariar a jurisprudência deste Tribunal (Acórdão 724/2021-TCU-Plenário, da relatoria do ministro Bruno Dantas; Acórdão 2913/2014-TCU-Plenário, da relatoria do ministro Weder de Oliveira; Acórdão 5611/2009-TCU-Segunda Câmara, da relatoria do ministro-substituto André de Carvalho; e Acórdão 2882/2008-TCU-Plenário, da relatoria do ministro Ubiratan Aguiar) .
61. Como já mencionado, exigências para credenciamento e habilitação são inerentes à etapa de planejamento da contratação, razão pela qual as irregularidades consubstanciadas nessa fase têm o condão de malograr as fases seguintes de condução, adjudicação e homologação do certame, sobretudo quando ratificadas por pareceres técnicos e jurídicos favoráveis e/ou sem restrições.
62. Nesse sentido, verificou-se, no presente caso concreto, que a sra. Edineide Lousado de Almeida de Oliveira participou do processo licitatório desde o início, inclusive na elaboração do edital (peça 20, p. 40-52) . Trata-se, pois, de fato que confirma a regra, dando origem à cadeia de acontecimentos causais que culminou na homologação do Pregão Presencial 18/2021 e na restrição da competitividade do certame, como apontado exaustivamente nos itens 24 a 57.
63. O Acórdão 1532/2011-TCU-Plenário, Rel. Min Ubiratan Aguiar, preconiza que não é razoável aplicar penalidade a membros de comissão de licitação se ficar demonstrado que as irregularidades apuradas ocorreram em função do conteúdo do edital e se eles não participaram da fase relativa à sua confecção. Ora, no presente caso, a pregoeira participou da elaboração do edital e por isso deve ser responsabilizada pelas falhas nele detectadas.
64. Faz-se por bem relembrar, ainda, que a pregoeira, ainda que não detivesse a incumbência de elaborar o edital, deveria atuar no sentido de não tolerar vícios no instrumento, uma vez que este constitui a base para todo seu trabalho de processamento da licitação (Acórdão 833/2008-TCU-Plenário, Rel. Min. Valmir Campelo) .
65. Ademais, os membros de comissões de licitação são responsabilizados pelo TCU, com a aplicação de multa, quando não agem com a devida diligência no exercício de suas atribuições e ocasionam grave ofensa ao ordenamento jurídico. As deficiências de conhecimento e de preparo não são causas excludentes de responsabilidade (Acórdão 3046/2013-TCU-Plenário, Rel. Min. Raimundo Carreiro) .
66. Ainda que fosse alegado serem recorrentes, em pregões anteriores, todos itens do Pregão Presencial 18/2021, tal fato apenas atestaria a ausência de uma avaliação prévia e periódica dos editais, de forma a atualizá-los com possíveis novos entendimentos da jurisprudência ou correção de eventuais erros nas minutas, como é o caso da exigência antecipada de documento previsto somente na fase de habilitação, conforme arrolado nos arts. 27 a 31 da Lei 8.666/1993. 
67. Ocorre que, como reportado na instrução anterior, consoante processo licitatório consignado à peça 20, a pregoeira, antes de publicar o edital em apreço (peça 20, p. 40-52) , encaminhou a versão final da minuta do edital para dar prosseguimento às análises do processo, inclusive para emissão de parecer jurídico (peça 20, p. 25-28) . Tal fato demonstra que a pregoeira oficial da Prefeitura Municipal de Iguaí/BA atuou desde a origem do processo, participando também da elaboração do edital e não apenas da fase de publicação, habilitação e julgamento da licitação.
68. No caso em tela, a pregoeira deve ser responsabilizada pelos vícios identificados nos procedimentos licitatórios, sobretudo, por exigir, na fase de credenciamento, a apresentação de Certidão Negativa de Infrações Trabalhistas emitida pelo Ministério do Trabalho e Emprego, a título de confirmação de condição para participação em procedimento licitatório e por excluir a empresa Alfredo Agle Santana Baracat Habib Eireli-ME antes da fase de apresentação da proposta de preços e habilitação, restringindo, dessa forma, a competitividade do certame licitatório.
69. Em síntese, deve-se atribuir responsabilidade à sra. Edineide Lousado de Almeida de Oliveira por exigir irregularmente, na fase de credenciamento, a apresentação antecipada de documento concernente à fase de habilitação, nos termos do art. 27, inciso IV, e 29, inciso V, da Lei 8.666/1993, o que motivou a exclusão da empresa representante antes da fase de apresentação da proposta de preços e habilitação, cuja necessidade para fins de comprovação da regularidade trabalhista do licitante já seria suprida nessa fase pela Certidão Negativa de Débitos Trabalhistas perante a Justiça do Trabalho (CNDT) , restringindo, dessa forma, a competitividade do certame licitatório, em atenção ao disposto no art. 37, inciso XXI, da Constituição Federal e no art. 3º, caput, § 1º, da Lei 8.666/1993, além de contrariar a jurisprudência deste Tribunal.
70. Em se tratando da pregoeira oficial do município, não é razoável reconhecer a boa-fé da servidora, assumindo que ela tinha consciência da ilicitude do ato que praticara e que lhe era exigível conduta diversa daquela que adotara, pois exigiu irregularmente a apresentação antecipada de documento concernente à fase de habilitação, nos termos do art. 27, inciso IV, e 29, inciso V, da Lei 8.666/1993. Nesse caso, portanto, não se pode considerar erro escusável por vício oculto ou de difícil percepção para uma pregoeira habituada a manejar a Lei de Licitações.
71. Cabe sopesar, em razão de a responsável não ter se manifestado em sua defesa, que o fato de haver parecer jurídico que não indicou tais itens como passíveis de restringir a competitividade do certame deve ser levado em consideração para atenuar eventual penalização, ainda que sem o condão de eximir a responsabilidade de seus atos.
72. Pelo exposto, entende-se que a conduta da sra. Edineide Lousado de Almeida de Oliveira, pregoeira, no que se refere à confecção do edital do Pregão Presencial 18/2021 (peça 20, p. 40-52) , e processamento do referido certame, com desclassificação da empresa Alfredo Agle Santana Baracat Habib Eireli-ME antes da fase de apresentação da proposta de preços e habilitação  (peça 20, p. 452-453) , de forma irregular e com restrição à competitividade do certame, possui culpabilidade suficiente para ensejar aplicação de multa, razão pela qual não merecem ser aproveitadas as razões de justificativa encaminhadas pelo prefeito do município e examinadas nos itens 24 a 57.
CONCLUSÃO
73. O documento constante da peça 1 deve ser conhecido como representação, por preencher os requisitos previstos nos arts. 235 e 237, inciso VII, do Regimento Interno/TCU, c/c o art. 113, § 1º, da Lei 8.666/1993, e o art. 103, § 1º, da Resolução TCU 259/2014 (parágrafos 3 e 4 da instrução de peça 22) .
74. No que tange ao requerimento de medida cautelar, entende-se que tal medida não deve ser acolhida, por não estarem presentes nos autos os requisitos do periculum in mora. Ademais, demonstrou-se a existência do periculum in mora ao reverso, capaz de trazer prejuízos ainda maiores à administração ou ao interesse público, caso seja concedida a referida cautelar (parágrafos 56.1 a 56.5 da instrução de peça 22) .
75. Diante dos fatos examinados na análise do mérito da presente representação, é possível afirmar que o sr. Ronaldo Moitinho dos Santos, prefeito municipal de Iguaí/BA, agiu de boa-fé, reconhecendo-se que sua conduta, no que se refere à homologação do Pregão Presencial 18/2021, embora irregular e tendo restringido a competitividade do certame, não possui culpabilidade suficiente para ensejar aplicação de multa, razão pela qual merecem ser parcialmente acolhidas suas razões de justificativa (parágrafos 24 a 57) .
76. Transcorrido o prazo regimental fixado, como a sra. Edineide Lousado de Almeida de Oliveira, pregoeira, não apresentou razões de justificativa, deve ser considerada revel, dando-se prosseguimento ao processo, de acordo com o art. 12, § 3º, da Lei 8.443/1992 (parágrafo 22) . 
77. Procedendo-se ao exame dos fatos colimados nessa representação, não é possível afirmar a boa-fé da sra. Edineide Lousado de Almeida de Oliveira, reconhecendo-se que sua conduta, no que se refere à confecção do edital do Pregão Presencial 18/2021 (peça 20, p. 40-52) , e processamento do referido certame, com desclassificação da empresa Alfredo Agle Santana Baracat Habib Eireli-ME antes da fase de apresentação da proposta de preços e habilitação, de forma irregular e com restrição à competitividade, possui culpabilidade suficiente para ensejar aplicação de multa, razão pela qual não merecem ser aproveitadas as razões de justificativa encaminhadas pelo prefeito do município e examinadas nos itens 24 a 57 (parágrafos 58 a 72) .
78. Nos termos do art. 9º, inciso I, da Resolução TCU 315/2020 e do art. 6º da Portaria-Segecex 9/2020, com o objetivo de evitar que a irregularidade volte a ocorrer, cumpre dar ciência à Prefeitura Municipal de Iguaí/BA de que a exigência de apresentação antecipada, na fase de credenciamento, de documento para fins de comprovação da regularidade trabalhista do licitante, em redundância com o já previsto na fase de habilitação, conforme preceitua o art. 27, inciso IV, e 29, inciso V, da Lei 8.666/1993, antes da fase de apresentação da propostas de preços e habilitação, restringe a competitividade dos certames licitatórios, em afronta ao disposto no art. 37, inciso XXI, da Constituição Federal e no art. 3º, caput, § 1º, da Lei 8.666/1993, além de contrariar a jurisprudência deste Tribunal (Acórdão 724/2021-TCU-Plenário, da relatoria do ministro Bruno Dantas; Acórdão 2913/2014-TCU-Plenário, da relatoria do ministro Weder de Oliveira; Acórdão 5611/2009-TCU-Segunda Câmara, Min. André de Carvalho; e Acórdão 2882/2008-TCU-Plenário, da relatoria do Ministro Ubiratan Aguiar) (parágrafo 45) .
PROPOSTA DE ENCAMINHAMENTO
79. Ante todo o exposto, submetem-se os autos à consideração superior, propondo:
a)	conhecer da presente representação, satisfeitos os requisitos de admissibilidade previstos nos arts. 235 e 237, inciso VII, do Regimento Interno deste Tribunal, c/c o art. 113, § 1º, da Lei 8.666/1993, e o art. 103, § 1º, da Resolução TCU 259/2014, para, no mérito, considerá-la procedente;
b)	acatar parcialmente as razões de justificativa apresentadas pelo sr. Ronaldo Moitinho dos Santos, prefeito municipal de Iguaí/BA; 
c)	considerar revel, para todos os efeitos, a sra. Edineide Lousado de Almeida de Oliveira, pregoeira da Prefeitura Municipal de Iguaí/BA, com fundamento no art. 12, § 3º, da Lei 8.443/1992;
d)	aplicar à sra. Edineide Lousado de Almeida de Oliveira a multa prevista no art. 58, inciso II, da Lei 8.443/1992, fixando-lhe o prazo de 15 (quinze) dias, a contar da notificação, para que comprove, perante o Tribunal (art. 214, inciso III, alínea 'a', do Regimento Interno/TCU) , o recolhimento da dívida ao Tesouro Nacional, atualizada monetariamente desde a data do acórdão que vier a ser proferido até a do efetivo recolhimento, se for paga após o vencimento, na forma da legislação em vigor;
e)	autorizar, desde logo, nos termos do art. 28, inciso II, da Lei 8.443/1992, a cobrança judicial da dívida caso não atendida a notificação;
f)	dar ciência à Prefeitura Municipal de Iguaí/BA, nos termos do art. 9º, inciso I, da Resolução TCU 315/2020, que a exigência de apresentação antecipada, na fase de credenciamento, de documento para fins de comprovação da regularidade trabalhista do licitante, em redundância com o já previsto na fase de habilitação, conforme preceitua o art. 27, inciso IV, e 29, inciso V, da Lei 8.666/1993, antes da fase de apresentação da propostas de preços e habilitação, restringe a competitividade dos certames licitatórios, em afronta ao disposto no art. 37, inciso XXI, da Constituição Federal e no art. 3º, caput, § 1º, da Lei 8.666/1993, além de contrariar a jurisprudência deste Tribunal (Acórdão 724/2021-TCU-Plenário, da relatoria do ministro Bruno Dantas; Acórdão 2913/2014-TCU-Plenário, da relatoria do ministro Weder de Oliveira; Acórdão 5611/2009-TCU-Segunda Câmara, da relatoria do ministro-substituto André de Carvalho; e Acórdão 2882/2008-TCU-Plenário, da relatoria do Ministro Ubiratan Aguiar) ; e
g)	encaminhar o acórdão que vier a ser proferido à empresa representante e à Prefeitura Municipal de Iguaí/BA, destacando que o relatório e o voto que fundamentam a deliberação ora encaminhada podem ser acessados por meio do endereço eletrônico www.tcu.gov.br/acordaos e que, caso tenham interesse, o Tribunal pode encaminhar-lhes cópia desses documentos sem quaisquer custos."
2.	A diretora e o secretário da SecexEducação manifestaram sua concordância com a proposta acima transcrita (peças 39 e 40) .
	É o relatório.

não há.

Não atuou

REPRESENTAÇÃO (REPR)

Trata-se de representação, com pedido de medida cautelar, formulada pela empresa Alfredo Agle Santana Baracat Habib Eireli a respeito de possíveis irregularidades ocorridas no Pregão Presencial 18/2021.
2.	O certame, promovido pela Prefeitura Municipal de Iguaí/BA, teve como objeto a aquisição de gêneros alimentícios perecíveis para compor o cardápio da merenda escolar, visando a atender aos alunos da Rede Municipal de Ensino, Programa Todos pela Alfabetização (Topa) , Educação de Jovens e Adultos (EJA) e Mais Educação, com previsão de consumo até 30/12/2021. O certame ocorreu em 3/3/2021.
3.	A representante apontou as seguintes irregularidades no edital do pregão, as quais teriam restringido indevidamente o seu caráter competitivo:
	a) subitem 30.6 - exigência de certidões no momento do credenciamento: 1. Cadastro Nacional de Empresas Inidôneas e Suspensas; 2. Cadastro Nacional de Condenações Cíveis por Ato de Improbidade Administrativa; 3. Certidão Negativa de Infrações Trabalhistas emitida pelo Ministério do Trabalho e Emprego; e 4. Declaração de Desimpedimento de Licitar e Contratar; e
	b) subitem 30.7 - exigência de Certidão de Infrações Trabalhistas do Ministério do Trabalho e Emprego e Declaração de Desimpedimento para Licitar e Contratar.
4.	Segundo a representante, apesar de ter entregado uma série de certidões e declarações, foi descredenciada por não ter apresentado a Certidão Negativa de Infrações Trabalhistas, cuja exigência, segundo entende, contrariaria a jurisprudência deste Tribunal.
5.	Adicionalmente, a representante anexou aos autos cópias de editais, de atas de licitação, de extratos de contratos e de publicações feitas no Diário Oficial do Município de Iguaí/BA relacionadas a outras licitações realizadas pela municipalidade. O intuito foi o de demonstrar a existência de conluio entre as três empresas que participaram do pregão ora sob exame (ML Comércio Varejista de Mercadorias Eireli, vencedora do lote 1; TDS Comércio de Alimentos Ltda.; e Mais Produtos e Comércio de Gêneros Alimentícios Eireli) . Segundo alega, os representantes das citadas empresas compareceram à sessão do Pregão Presencial 18/2021 e do Pregão Presencial 2/2021, cujo objeto foi o fornecimento de material de limpeza para a Prefeitura Municipal de Floresta Azul/BA, no mesmo carro e apresentaram lances para um mesmo lote. No caso do Pregão Presencial 18/2021, que interessa ao presente feito, cotaram preço somente para o lote 1 (goiabada balde de 3,8 kg) e de forma bastante similar, em valores abaixo de R$ 7,00. Tais valores seriam muito inferiores ao preço de fábrica e, aproximadamente, 800% menor que o preço cotado pela representante, no valor de R$ 58,56.
6.	Desse modo, a representante solicitou a este Tribunal que concedesse medida cautelar para suspender os procedimentos relativos ao pregão e para, ao final, ser reconhecida a ilegalidade dos itens editalícios atacados, determinando-se a republicação do edital sem os vícios apontados e a reabertura do prazo inicialmente previsto para a apresentação das propostas.
7.	Além disso, a representante requereu a responsabilização dos agentes envolvidos nos atos suspostamente ilegais e a abertura de investigação sobre crimes de conluio e crimes e contravenções contra a economia popular, contra a ordem tributária e econômica e contra as relações de consumo.
II - Da análise do pedido de medida cautelar
8.	A SecexEducação, em primeira análise, entendeu não estarem presentes nos autos informações suficientes para embasar decisão quanto ao pedido de suspensão cautelar do pregão, tais como cópia integral do processo administrativo relacionado ao certame e detalhes sobre: (i) os preços ofertados para cada um dos itens e lotes licitados; (ii) a sessão de julgamento; (iii) o estágio atual da licitação e da contratação; (iv) o plano de retorno às aulas; (v) a forma de distribuição dos alimentos; e (vi) eventual posicionamento da Prefeitura de Iguaí/BA e dos vencedores do pregão acerca das impugnações apresentadas pela representante.
9.	Diante disso, a unidade técnica sugeriu que fosse promovida a oitiva prévia da Prefeitura Municipal de Iguaí/BA para que se manifestasse sobre os fatos apontados na representação, encaminhando os esclarecimentos e documentos supracitados.
10.	A SecexEducação propôs, ainda, a oitiva das empresas declaradas vencedoras (ML Comércio Ltda., Laura dos Santos Vaz e Sidinei Brito Magalhães Eireli) para, querendo, apresentarem manifestação sobre os fatos apontados.
11.	A prefeitura apresentou os esclarecimentos insertos às peças 19 e 20. Já as empresas ML Comércio Varejista de Mercadorias Eireli e Laura dos Santos Vaz ofereceram as manifestações acostadas às peças 13 e 14, respectivamente. A empresa Sidinei Brito Magalhães Eireli não se pronunciou.
12.	Em nova instrução, a unidade técnica considerou ilegal e restritiva à competitividade a exigência de apresentação, ainda na fase de credenciamento, da Certidão Negativa de Infrações Trabalhistas emitida pelo Ministério do Trabalho e Emprego, a título de comprovação de condição para participação no certame. Tal exigência, segundo a SecexEducação, além de não constar da seção XIV do edital ("Condições de Participação na Licitação" - subitens 14.1 a 14.5) , teria caracterizado exigência antecipada à fase de habilitação de documento não arrolado nos arts. 27 a 31 da Lei 8.666/1993.
13.	Em relação à alegação de conluio na cotação de item do lote 1 (goiabada balde de 3,8 Kg) , a unidade técnica não vislumbrou o cometimento de irregularidade, seja por parte dos licitantes que apresentaram propostas com preço unitário bem abaixo do preço estimado, seja por parte da pregoeira, ao aceitar tais ofertas. Ademais, entendeu não ser possível extrair nenhum indício significativo a respeito de possível combinação entre as três empresas mencionadas.
14.	Acerca da medida cautelar pleiteada, a unidade técnica considerou não estar presente o requisito do periculum in mora, essencial à concessão da tutela de urgência. Isso porque já havia ocorrido tanto a adjudicação e a homologação do certame, como também a assinatura dos contratos correspondentes. Ao contrário, restou demonstrada a existência do periculum in mora ao reverso, uma vez que a suspensão do fornecimento da merenda escolar poderia trazer danos ainda maiores à Administração e ao interesse público.
15.	Desse modo, a SecexEducação recomendou o indeferimento da medida cautelar requerida.
16.	Posicionei-me de acordo com o exame alvitrado pela unidade técnica e, por meio de despacho exarado em 14/6/2021, indeferi a medida cautelar solicitada, pois, ainda que houvesse plausibilidade jurídica no pedido, a presença do perigo da demora reverso, nos termos já mencionados, afastou a urgência da medida pleiteada.
17.	Em acréscimo, determinei a realização de audiência do sr. Ronaldo Moitinho dos Santos, prefeito municipal desde 1º/1/2021, por ter adjudicado e homologado o Pregão Presencial 18/2021, e da sra. Edineide Lousado de Almeida de Oliveira, pregoeira, por ter subscrito o edital e conduzido o certame, nos moldes sugeridos na instrução técnica inserta à peça 22.
III - Dos esclarecimentos prestados
18.	Em resposta às audiências promovidas, somente o sr. Ronaldo Moitinho dos Santos apresentou razões de justificativa.
19.	O prefeito alegou que: (i) a representante tinha plena ciência da necessidade de apresentação da Certidão Negativa de Infrações Trabalhistas emitida pelo Ministério do Trabalho e Emprego, pois era uma condição de participação no processo licitatório; (ii) não houve qualquer impugnação por parte da representante acerca da decisão que declarou a ausência de condição de sua participação ou contra a disposição contida no edital; (iii) não deve ser responsabilizado, pois somente homologou o resultado final e assinou o contrato decorrente do pregão, pautando-se pelos pareceres técnicos e jurídicos contidos nos autos administrativos; (iv) o pregão não teve impugnação, seja do edital, da fase de credenciamento, de habilitação ou do resultado final, transcorrendo sem nenhum apontamento de ilegalidade pelos participantes; (v) a suposta irregularidade aventada deve ser enquadrada como um vício oculto, nos termos da jurisprudência do TCU, devendo-se afastar a sua responsabilidade, assim como eventual aplicação de multa, uma vez que, ao receber o processo, não havia motivo para não homologar o resultado final; (vi) a análise da sua responsabilidade deve ser feita sob a ótica do homem médio e não do controlador ou de um especialista em licitações, pois não possui formação jurídica, tampouco na área contábil ou administrativa, possuindo graduação em biologia; (vii) a empresa Alfredo Agle Santana Baracat Habib Eireli fora desclassificada por não atender ao subitem 30.6, letra "c", do edital, que era condição de participação do certame; (viii) segundo entendimento sedimentado na doutrina, as condições para participação no certame não se confundem com os requisitos de habilitação previstos no ato convocatório e, enquanto os requisitos para habilitação estão taxativamente listados nos arts. 27 a 31 da Lei 8.666/1993, as condições (formais ou materiais) de participação podem estar descritas na lei (a exemplo da prévia necessidade de credenciamento para participantes de pregão) ou no edital; (ix) segundo o Tribunal Regional Federal da 2ª Região, não há previsão exaustiva de condições para participação na licitação, podendo a Administração Pública fazer as exigências que entender cabíveis, levando em consideração o objeto do contrato; (x) a cláusula 30.6 consistiu em uma condição de participação, que visou resguardar a municipalidade, afastando-a de celebrar contratos com empresas que tivessem condenações por ato de improbidade administrativa, que constassem no cadastro nacional de empresas inidôneas e suspensas ou que possuíssem débitos decorrentes de infrações trabalhistas; e (xi) aceitar a participação de licitantes que não atendessem ao item impugnado feriria o princípio da isonomia e da vinculação do instrumento convocatório, tendo em vista que todos os demais participantes atenderam ao exigido.
20.	Ao final, o prefeito requereu que o presente feito fosse arquivado, por ausência de condição da ação. Alternativamente, pleiteou que não fosse responsabilizado, tendo em vista que somente homologou a licitação, e o vício apontado não era evidente, ou, por fim, que fosse julgada improcedente a representação, tendo em vista a inexistência de ilegalidade no edital do pregão.
IV - Da análise da unidade técnica
21.		Para a SecexEducação, a exigência de apresentação, ainda na fase de credenciamento, da Certidão Negativa de Infrações Trabalhistas emitida pelo Ministério do Trabalho e Emprego, a título de comprovação de condição para participação no certame, e sem previsão no edital (seção XIV, subitens 14.1 a 14.5) , foi ilegal e restringiu a competitividade. Isso porque teria afrontado o art. 3º, § 1º, da Lei 8.666/1993, pois demandou a apresentação antecipada à fase de habilitação de documento não arrolado nos arts. 27 a 31 da Lei 8.666/1993, cuja necessidade, para fins de comprovação da regularidade trabalhista do licitante, já seria suprida naquela fase pela Certidão Negativa de Débitos Trabalhistas perante a Justiça do Trabalho.
22.		Sobre a responsabilidade do sr. Ronaldo Moitinho dos Santos, a unidade técnica ressaltou que o fato de ter agido respaldado por pareceres técnicos não o eximiria de responder pela prática de ato irregular. Ademais, em regra, pareceres não vinculam os gestores, os quais têm obrigação de analisar a correção do conteúdo desses documentos. Assim, a unidade técnica salientou que a jurisprudência predominante deste Tribunal é no sentido de que a autoridade homologadora é responsável solidariamente pelos vícios identificados nos procedimentos licitatórios, exceto se forem vícios ocultos, dificilmente perceptíveis.
23.		Por outro lado, destacou que há julgados deste Tribunal onde prevaleceu o entendimento de que a responsabilidade da autoridade que homologa a licitação se atém à verificação do cumprimento das macroetapas que compõem o procedimento, de fatos isolados materialmente relevantes e de questões denunciadas como irregulares que tenham chegado ao seu conhecimento, não sendo exigível que a fiscalização a seu cargo abranja todos os dados contidos no procedimento licitatório. 
24.		Desse modo, considerando as circunstâncias que cercavam o prefeito quando da homologação do pregão, a unidade técnica entendeu que seria razoável reconhecer a sua boa-fé, assumindo que ele não tinha consciência da ilicitude do ato que praticara e que não lhe era exigível conduta diversa daquela que adotara. Logo, embora irregular e tendo restringido a competitividade do certame, a conduta do gestor não possuiria culpabilidade suficiente para ensejar a aplicação de multa, razão pela qual a SecexEducação recomendou o acolhimento parcial das razões de justificativa oferecidas.
25.		Já a sra. Edineide Lousado de Almeida de Oliveira, pregoeira, não apresentou razões de justificativa. A proposta da unidade técnica foi no sentido de responsabilizá-la pela irregularidade, uma vez que ela participou da elaboração do edital.
26.		Por conseguinte, o encaminhamento sugerido foi, em essência: conhecer da presente representação, para, no mérito, considerá-la procedente; acatar parcialmente as razões de justificativa apresentadas pelo sr. Ronaldo Moitinho dos Santos; e considerar revel, para todos os efeitos, a sra. Edineide Lousado de Almeida de Oliveira, aplicando-lhe a multa prevista no art. 58, inciso II, da Lei 8.443/1992.
V - Da análise de mérito
27.		Acolho o encaminhamento sugerido pela unidade técnica, sem prejuízo das considerações feitas a seguir.
28.		Cumpre, de início, transcrever os dispositivos editalícios relacionados às questões ora sob exame:
		"XIV - CONDIÇÕES DE PARTICIPAÇÃO NA LICITAÇÃO
14.1. Somente serão admitidas a participar da licitação as empresas que apresentarem os interessados credenciados, que atenderem a todas as exigências de habilitação contidas neste edital e seus anexos e que pertençam ao ramo de atividade pertinente o objeto licitado.
14.2. Não será admitida a participação de empresas emconsórcio nesta Licitação.
14.3. Não poderão participar deste pregão:
a) Empresas que tenham sido declaradas inidôneas para licitar ou contratar com a Administração Pública, desde que o ato tenha sido publicado no Diário Oficial da União, do Estado, do Distrito Federal ou do Município, pelo órgão que o praticou, bem como as que tenham sido punidas com suspensão temporária de participação em licitação e impedimento de contratar com o Ente Municipal."
"XVI - CREDENCIAMENTO
16.1. A proponente deverá se apresentar para credenciamento junto ao PREGOEIRO (A) por intermédio de um representante devidamente munido de documento que o autorize a participar deste procedimento licitatório e a responder pela llcitante, devendo, ainda, no ato de entrega dos envelopes, identificar-se exibindo a Carteira de Identidade ou outro documento equivalente.
16.2. Reputa-se credenciada junto ao PREGOEIRO (A) a pessoa física integrante ou não do quadro societário da llcitante, regularmente designada para acompanhar o processo licitatório, com poderes para praticar os atos necessários e inerentes ao procedimento, inclusive formular ofertas e lances de preços, devendo ser exibido, juntamente com a credencial, o documento probatório da legitimidade de quem outorgou os poderes. [...]
16.5.Concluída a fase de credenciamento, os licitantes deverão entregar ao PREGOEIRO a declaração de pleno conhecimento e atendimento às exigências de habilitação previstas no edital - modelo do Anexo V deste edital, bem como a declaração de Micro e Pequena Empresa, conforme Anexo IV deste Edital - e os envelopes da proposta de preço e dos documentos de habilitação."
"XVIII - HABILITAÇÃO - ENVELOPE B
18.1. As licitantes deverão incluir no Envelope B - HABILITAÇÃO a seguinte documentação abaixo: [...]
18.2.2. A regularidade fiscal e trabalhista será comprovada mediante a apresentação dos seguintes documentos: [...]
f) Prova de inexistência de débitos inadimplidos perante a Justiça do Trabalho, mediante a apresentação de certidão negativa, nos termos do Título VII-A da Consolidação das Leis do Trabalho, aprovada pelo Decreto-Lei nº 5.452, de 1° de maio de 1943, e CPMR do Ministério do Trabalho e Emprego."
"XXX - DISPOSIÇÕES GERAIS
[...] 30.6 Não poderão participar do certame as licitantes com registros impeditivos nos seguintes cadastros, e que deverão ser apresentados pela empresa junto ao Credenciamento:
a) Cadastro Nacional de Empresas Inidôneas e Suspensas da empresa;
b) Cadastro Nacional de Condenações Cíveis por ato de improbidade administrativa da empresa;
c) Certidão Negativa de Infrações Trabalhistas emitida pelo Ministério do Trabalho e Emprego da empresa; e
d) Declaração de desimpedimento de licitar e contratar, conforme consta modelo neste edital.
30.7. No julgamento da proposta, a (s) empresa (s) licitante (s) deverá fazer constar dentro do envelope A cópia da Certidão de infrações trabalhistas do Ministério do Trabalho e Emprego, assim como Declaração de desimpedimento de licitar e contratar, conforme consta modelo neste edital".
29.		No caso concreto, conforme a ata do pregão (peça 20, p. 452-453) , a empresa Alfredo Agle Santana Baracat Habib Eireli foi excluída do certame antes da abertura do envelope de proposta de preços, ou seja, ainda na fase de credenciamento, por não ter atendido ao disposto no subitem 30.6, alínea "c" (apresentação de Certidão Negativa de Infrações Trabalhistas emitida pelo Ministério do Trabalho e Emprego) .
30.		Ocorre que, conforme transcrito acima (seção "XVI - Credenciamento") , a fase de credenciamento tem por objetivo identificar o representante legal da empresa participante. Todavia, na prática, utilizou-se da fase de credenciamento para promover o exame das condições para participação na licitação, nos termos do supracitado subitem 30.6 do edital ("Não poderão participar do certame as licitantes com registros impeditivos nos seguintes cadastros, e que deverão ser apresentados pela empresa junto ao Credenciamento: [...]") .
31.		Como é sabido, os requisitos de habilitação da Lei 8.666/1993 (art. 27) constituem apenas uma das categorias de condição de participação que constam do ato convocatório de uma licitação. Deste modo, existem outras exigências que não se enquadram no conceito de requisitos de habilitação e que são denominadas de condições de participação em sentido estrito.
32.		Na seção XIV ("Condições de Participação na Licitação") do edital, foram estipuladas as condições para participação na licitação, enquanto, nos subitens 30.6 e 30.7 da seção XXX ("Disposições Gerais") , seria checada, nos cadastros pertinentes e na declaração emitida pela licitante, a confirmação do cumprimento dessas exigências.
33.		A exigência de Certidão Negativa de Infrações Trabalhistas emitida pelo Ministério do Trabalho e Emprego não guardava relação com qualquer uma das condições e/ou exigências para participação na licitação dispostas nos subitens 14.1 a 14.3 ("Condições de Participação na Licitação") . Esse documento, na verdade, se assemelha mais à exigência de habilitação prevista nos arts. 27, inciso IV (regularidade fiscal e trabalhista) , e 29, inciso V (prova de inexistência de débitos inadimplidos perante a justiça do trabalho) , da Lei 8.666/1993.
34.		Assim, partilho do entendimento da unidade técnica de que as informações constantes dos autos indicam ter sido exigida, anteriormente à fase de habilitação, a título de condição para participação na licitação, uma certidão que já seria requerida na fase de habilitação, para fins de comprovação da regularidade fiscal e trabalhista.
35.		Cumpre salientar que a jurisprudência desta Corte de Contas considera ilegal exigir de forma prévia, a título de condição para participação em certame licitatório, o cumprimento de requisitos atinentes à fase de habilitação (Acórdão 724/2021-TCU-Plenário, 402/2008-Plenário e 808/2003-Plenário, dentre outros) .
36.		Além disso, este Tribunal, em casos semelhantes, já considerou irregular a exigência de certidão de infração trabalhista para habilitação em processo licitatório, uma vez que o art. 29, inciso V, da Lei 8.666/1993 considera que a regularidade trabalhista deve ser atestada por intermédio da prova de inexistência de débitos inadimplidos perante a Justiça do Trabalho, mediante a apresentação de certidão negativa (Acórdão 470/2022-TCU-Plenário, 2.913/2014-Plenário e 5.611/2009-2ª Câmara) .
37.		Na hipótese ora sob exame, aliás, a representante foi impedida de participar do certame por não ter apresentado a Certidão Negativa de Infrações Trabalhistas emitida pelo Ministério do Trabalho e Emprego na fase de credenciamento, embora a mesma certidão tenha sido apresentada pela licitante na fase de apresentação de proposta de preços (peça 20, p. 280) .
38.		Quanto à responsabilização pela irregularidade detectada, restou comprovado nos autos que o sr. Ronaldo Moitinho dos Santos adjudicou e homologou o resultado do pregão, bem como assinou o contrato decorrente.
39.		A homologação da licitação implica a confirmação da regularidade e legalidade do procedimento e, com ela, a autoridade passa a responder pelos atos praticados no curso do certame, sem que isso afaste a responsabilidade do pregoeiro ou dos integrantes da comissão pelas decisões adotadas no curso da licitação (vide Acórdãos 2.232/2010 e 915/2009, ambos do Plenário) .
40.		Ademais, o fato de ter agido com respaldo em pareceres técnicos ou jurídicos não exime o gestor de ser responsabilizado pela prática de ato irregular. O entendimento deste Tribunal é o de que o administrador público, ao seguir orientação de pareceres, deve verificar se o posicionamento externado está devidamente fundamentado, se defende tese aceitável e se está alicerçado em lição de doutrina ou de jurisprudência, sob pena de responder pela prática de atos irregulares.
41.		Sem embargo, o fato de haver parecer jurídico que não indicou que a cláusula ora questionada pudesse restringir a competitividade do certame deve ser levado em consideração na análise da participação do ex-prefeito para a concretização da irregularidade. Igualmente, é preciso reconhecer que, apesar de a autoridade homologadora deter a obrigação de rever e corroborar os atos do procedimento licitatório, em termos práticos, esse controle não ocorre em nível minucioso que lhe permita averiguar detalhadamente todas as ocorrências da licitação.
42.		Além disso, no caso em exame, não restou demonstrado que o prefeito agiu de má-fé ou tinha consciência da suposta ilicitude. Ademais, com a alteração da Lei de Introdução às Normas do Direito Brasileiro (Lei 4.657/1942) , o entendimento é de que, para fins do exercício do poder sancionatório deste Tribunal, erro grosseiro é o que decorre de grave inobservância do dever de cuidado, isto é, que foi praticado com culpa grave (Acórdão 1689/2019-TCU-Plenário e 2.391/2018-Plenário) , o que não me parece ter sido o caso.
43.		Por conseguinte, endosso o entendimento da SecexEducação de que a conduta do sr. Ronaldo Moitinho dos Santos não possui culpabilidade suficiente para ensejar aplicação de multa, razão pela qual merecem ser parcialmente acolhidas as suas razões de justificativa.
44.		Por outro lado, a mesma conclusão não socorre a sra. Edineide Lousado de Almeida de Oliveira, pois, na qualidade de pregoeira oficial do município e de responsável pela elaboração do edital, tinha condições de impedir a ocorrência do vício apontado.
45.		Assiste razão à SecexEducação quando afirma que os membros de comissões de licitação são responsabilizados por esta Corte, com a aplicação de multa, quando não agem com a devida diligência no exercício de suas atribuições e ofendem o ordenamento jurídico. 
46.		Logo, deve a sra. Edineide Lousado de Almeida de Oliveira ser considerada revel, de acordo com o art. 12, § 3º, da Lei 8.443/1992. Ademais, não sendo possível aproveitar em seu favor as razões de justificativa encaminhadas pelo outro responsável, deve a pregoeira ser sancionada com a multa prevista no art. 58, inciso II, da Lei 8.443/1992, cujo valor fixo em R$ 7.000,00, o que corresponde a, aproximadamente, 10% do valor máximo previsto pela Portaria TCU 4/2022 (R$ 74.680,53) .
Ante o exposto, voto no sentido de que o Tribunal adote o acórdão que ora submeto à deliberação deste Plenário.
      TCU, Sala das Sessões Ministro Luciano Brandão Alves de Souza, em 25 de maio de 2022.
BENJAMIN ZYMLER 
Relator